【裁判字號】    98,上易,614
【裁判日期】    990226
【裁判案由】    清償債務
【裁判全文】
臺灣高等法院民事判決                 98年度上易字第614號
上  訴  人  甲○○
訴訟代理人  乙○○
上  訴  人  丙○○
訴訟代理人  丁○○
            施怡君律師
上列當事人間請求清償債務事件，兩造對於中華民國98年4月15
日臺灣板橋地方法院97年度訴字第1667號第一審判決各自提起上
訴，經本院於99年2月9日言詞辯論終結，玆判決如下：
    主      文
原判決關於命丙○○給付超過新台幣肆拾捌萬貳仟零捌拾壹元及
自97年8月9日起至清償之日止，按週年利率百分之五計算之利息
部分，暨訴訟費用之裁判，均廢棄。
上開廢棄部分，甲○○於第一審之訴駁回。
丙○○其餘上訴駁回。
甲○○上訴駁回。
第一、二審訴訟費用，由甲○○負擔五分之一，餘由丙○○負擔
。
    事實及理由
一、本件甲○○主張：丙○○於民國83年7月18日書立借據（下
    稱系爭借據），向伊借款新台幣（下同）60萬元（下稱系爭
    借款），迄未清償。雖丙○○抗辯以附表所示之客票（下稱
    系爭客票）清償系爭借款，但系爭客票乃清償丙○○向伊所
    借另筆借款，與本件無關等語，爰依兩造間消費借貸契約之
    法律關係，求為判決命丙○○如數給付上開金額之借款，及
    自83年7月18日起至清償日止，按週年利率百分之六計算之
    利息。（原審判決命丙○○應給付甲○○60萬元及自97年8
    月9日起算之法定遲延利息）並對於原判決提起上訴，聲明
    ：(一)原判決關於駁回後開利息請求部分廢棄。(二)上廢棄部分
    ，丙○○應再給付甲○○自83年7月18日起至97年8月8日止
    ，依本金60萬元、年息百分之五計算之利息。另對於丙○○
    之上訴，答辯聲明：上訴駁回。
二、丙○○則以：系爭借款實係伊擔任董事長之訴外人弘穎螺絲
    工業股份有限公司（下稱弘穎公司）向甲○○所借，因甲○
    ○要求伊擔任保證人，伊始簽立系爭借據，伊個人並未向上
    訴人甲○○借款，且系爭借款已以系爭客票清償，伊前曾於
    81年間因甲○○之要求而將所有門牌號碼為台北縣三重巿福
    德南路8巷11號1、2樓房屋及其坐落基地（下合稱系爭不動
    產）設定本金最高限額200萬元，權利存續期間為81年11月2
    4日至101年11月23日之抵押權（下稱系爭抵押權）予甲○○
    ，以為弘穎公司連續向甲○○借款之總擔保，嗣所欠借款債
    務業已全部清償完畢，甲○○始於91年間同意塗銷系爭抵押
    權設定登記。縱認伊應清償系爭借款，兩造並未約定利息及
    清償期，甲○○又未於本件起訴前催告伊清償系爭借款，自
    應以本件起訴狀繕本送達於伊之翌日（即97年8月9日）起，
    依法定之年利率百分之五計算本件遲延利息。再兩造前經本
    院97年度上易字第218號侵權行為損害賠償事件確定判決命
    甲○○應賠償伊6萬元及自95年6月3日起算之法定遲延利息
    ，該筆損害賠償本金及法定遲延利息計算迄今（95年6月3日
    至99年2月9日）共計約11萬7919元，爰以上開金額主張抵銷
    等語，資為抗辯。並對於原判決提起上訴，聲明：(一)原判決
    不利於丙○○部分廢棄。(二)上廢棄部分，甲○○在第一審之
    訴駁回。另就甲○○之上訴，答辯聲明：上訴駁回。
三、兩造不爭執之事項：
  (一)丙○○於83年7月18日書立借據（即系爭借據），其上記載
    ：「茲向甲○○借款新台幣陸拾萬元正」（即系爭借款）。
  (二)丙○○於81年11月25日以其所有門牌號碼為台北縣三重巿福
    德南路8巷11號1、2樓房屋設定本金最高限額200萬元，權利
    存續期間為81年11月24日至101年11月23日之抵押權予甲○
    ○（即系爭抵押權），系爭抵押權嗣於91年8月28日以清償
    為原因塗銷登記。
  (三)甲○○前依民法消費借貸或不當得利之法律關係，起訴請求
    弘穎公司返還另190萬元及法定遲延利息，經原法院95年1月
    12日94年度訴字第1061號、本院95年7月31日95年度上字第
    148號判決駁回其訴確定，並經本院依職權調取該事件全卷
    。
  (四)附表所示系爭客票，均已提示兌現。
四、玆就兩造爭執之事項，分別判斷如下：
  (一)關於兩造間存否系爭借款之消費借貸關係部分：就此，甲○
    ○主張：系爭借款係丙○○以其個人之名義所借，非弘穎公
    司所借，且其非弘穎公司之保證人，此由丙○○具名之系爭
    借據上係載明「借款」等文字可證等語，提出系爭借據（見
    原審卷，20頁）為證。丙○○則辯稱：系爭借款係弘穎公司
    向甲○○所借，因甲○○要求丙○○擔任保證人，丙○○始
    簽立系爭借據，丙○○個人並未向上訴人甲○○借款，業經
    本院另案確定判決所認定（即本院95年度上字第148號確定
    判決）等語。分述如下：
  1.按當事人主張之事實，經他造於準備書狀內或言詞辯論時或
    在受命法官、受託法官前自認者，無庸舉證。自認之撤銷，
    除別有規定外，以自認人能證明與事實不符或經他造同意者
    ，始得為之，民事訴訟法第279條第1項、第3項分別定有明
    文。本件甲○○主張丙○○向其借用系爭借款之事實，業據
    丙○○之訴訟代理人於原審97年9月8日言詞辯論時自認，有
    言詞辯論筆錄可按（見原審卷，38頁背面），丙○○之訴訟
    代理人嗣又辯稱其持系爭借據向當事人本人詢問後，始知悉
    係弘穎公司所借云云（見原審卷，120頁），然訴訟代理人
    之陳述，效力及於當事人本人，故除符合前開得撤銷自認之
    規定外，丙○○仍不得撤銷該自認。
  2.丙○○雖提出原審法院94年度訴字第1061號判決及本院95年
    度上字第148號判決所認定之事實，欲證明系爭借款係弘穎
    公司所借，然前開判決係針對甲○○請求弘穎公司返還另筆
    190萬元借款之事件所為判斷，與本件甲○○請求之系爭借
    款，其訴訟標的與當事人均不相同，且於前開另案，甲○○
    係提出票據證明與弘穎公司間之借貸關係存在，此與本件甲
    ○○係提出經丙○○簽名為借款人之系爭借據者，明顯不同
    ，自難以前開另案判決之判斷，謂本件系爭借款亦係甲○○
    借款予弘穎公司而非借款予丙○○。
  3.丙○○雖又聲請訊問證人即其配偶黃金秋，然證人黃金秋於
    原審證稱：「被告（丙○○）簽這張借據時我並不在場，這
    張借據是弘穎公司向原告借錢，原告（甲○○）會要求被告
    作保證，原告會要求被告寫保證的借據」、「（問：被告簽
    這張借據時你並不在場，如何得知被告簽這張借據是為弘穎
    公司保證的借據？）因為先前弘穎公司跟（原告）借錢，有
    時候原告會要求被告寫保證借據，有時候不會，我先前也有
    寫過，是原告要求我寫我向他借錢的借據」、「（問：這張
    借據上所載借款原告是否有交付？）有匯到弘穎公司的帳戶
    ，是借給弘穎公司用的」、「（問：被告本人是否有向原告
    借款？）我不清楚，被告有借款都是作為公司用途」等語（
    見原審卷，第210至211頁）。依此，證人黃金秋雖證述丙○
    ○書立系爭借據係為擔保弘穎公司向甲○○借款之債務，惟
    其於丙○○書立系爭借據時並不在場，僅以其個人先前為弘
    穎公司擔保借款債務之經驗，即推論丙○○書立系爭借據之
    緣由亦係出於為弘穎公司擔保借款債務一端，無非個人臆測
    之詞。況且，證人黃金秋已陳明其不清楚丙○○本人是否有
    向甲○○借款等語，則縱其證述丙○○出面向甲○○借款係
    供弘穎公司資金週轉之用一節屬實，亦僅能說明丙○○借款
    用途，並不足以證明消費借貸關係即存在於甲○○與弘穎公
    司之間，是依證人黃金秋之證言，仍並不能證明丙○○前所
    自認與事實不符。
  4.丙○○既不能證明其自認向甲○○借用系爭借款與事實不符
    ，則甲○○就其主張丙○○向系爭借款之事實，即無庸舉證
    ，本院應以之為裁判基礎。
  (二)關於丙○○是否已清償系爭借款債務部分：就此，甲○○主
    張丙○○尚未清償系爭借款，丙○○則抗辯系爭借款已為清
    償。查丙○○抗辯系爭借款已為清償，應由丙○○就此事實
    ，負舉證責任，丙○○雖提出系爭客票已經提示兌現、甲○
    ○於91年間塗銷丙○○所設定之抵押權登記、甲○○對李進
    益承認請求丙○○返還借款是對丙○○「一頭牛剝兩層皮」
    之對話錄音光碟（見本院卷，40頁）為證，並於原審聲請訊
    問證人即丙○○之配偶黃金秋。然查：
  1.兩造間借貸之往來模式，於系爭抵押權設定前，係由丙○○
    持票據向甲○○貼現，而甲○○據以交付（或匯款）借款，
    至系爭抵押權設定（81年11月25日）後，因已有抵押權為擔
    保，故改由丙○○向甲○○表示所需借款，即由甲○○交付
    （或匯款）借款，再由向丙○○收取票據之事實，為兩造一
    致陳述（見原審卷，191頁、196頁、236頁、249頁、本院卷
    ，72頁），本院應以之為裁判基礎。又甲○○主張系爭借款
    係於83年7月18日交付，丙○○亦無爭執，系爭借款既在系
    爭抵押權設定之後，依雙方借貸模式，丙○○用以清償系爭
    借款之票據，當在83年7月18日之後，乃丙○○抗辯用以清
    償系爭客票中，竟有於甲○○交付借款之前即83年7月15 日
    即交付予甲○○之票據（附表所示票據第1欄），顯與兩造
    所述借款模式不合，不能認系爭借款已因系爭客票之提示兌
    現而獲清償。
  2.又抵押人與抵押權人間所以為塗銷抵押權之原因，本有多種
    可能，本件兩造間設定之系爭抵押權固經於91年間塗銷，但
    就塗銷之原因，甲○○稱因丙○○已清償系爭借款以外，以
    客票貼現之債務（見原審卷，198頁），丙○○則抗辯因包
    含系爭借款在內全部借款債務均已清償，兩造各執一詞，而
    丙○○並未提出證據證明系爭借款確已清償，自難以系爭抵
    押權已經塗銷之事實，證明系爭借款確已清償，而認丙○○
    所自認與事實不符。
  3.按對話錄音雖非絕對不得作為民事訴訟事件之證據（民事訴
    訟法第363條參照），然於未經對話之他方當事人之同意下
    ，對話之一方基於為自己或他人蒐證目的所為之錄音，通常
    僅在為錄音行為之一方事先設計之議題下進行，對話之內容
    亦多朝錄音者之一方所希望之結論發展，隱藏極高成分之誘
    導性。再者，因錄音之長期保留性，如予無條件承認得為訴
    訟上證據，可能因對話之他方顧慮會被錄音而作為訴訟上證
    據之用，不得不以十分謹慎嚴肅之心情進行談話，如此，不
    但危及對話之他方當事人之言論自由，人際關係將時時陷於
    緊張關係，殊害人格權，並且聲紋為身體表現之一部，如承
    認其得脫離發話者身體而獨自利用，亦剝奪發話者對於聲紋
    之自主控制權（大法官釋字第603號解釋參照），故未經通
    話之他方當事人之同意下，除有特別情形，原則上不得將其
    談話內容作為民事訴訟上證據之用。本件丙○○提出李進益
    與甲○○之談話錄音，既未經談話者即甲○○之同意，且無
    應予使用此錄音之特別情事存在，依前開說明，自不得以此
    錄音為有利於丙○○之認定（何況錄音內容並未具體談及本
    件債務）。
  4.證人黃金秋於原審雖證稱弘穎公司之債務已完全清償云云，
    然證人黃金秋既證稱不知丙○○是否有向甲○○借款，自無
    從證明丙○○已為清償借款之事實。
  5.丙○○既不能證明其已清償系爭借款之事實，則甲○○再抗
    辯稱系爭客票是用以清償丙○○所欠另筆62萬元債務，是否
    屬實，本院即無調查必要。
  (三)關於甲○○請求有無理由部分：就此，甲○○主張丙○○既
    未清償借款，自應返還借款本金及自借款之日（即83年7月
    18日）起算之遲延利息等語。丙○○則辯稱兩造就系爭借款
    並未約定利息及清償期，縱認伊應清償系爭借款，自應以本
    件起訴狀繕本送達於伊之翌日（即97年8月9日）起，依法定
    之年利率百分之五計算本件遲延利息，且甲○○因對丙○○
    侵權行為，經本院判決命甲○○應賠償伊6萬元及自95年6月
    3日起算之法定遲延利息，該筆損害賠償本金及法定遲延利
    息計算迄今（95年6月3日至99年2月9日）共計約11萬7919元
    ，爰以上開金額主張抵銷等語。分述如下：
  1.丙○○未能舉證證明系爭借款債務已經清償之事實，已如前
    述，則甲○○主張其對丙○○有系爭60萬元借款債權，自屬
    可採。
  2.按消費借貸，謂當事人一方移轉金錢或其他代替物之所有權
    於他方，而約定他方以種類、品質、數量相同之物返還之契
    約，民法第474條第1項定有明文。至消費借貸是否有利息或
    其他報償，悉視當事人間之契約內容而定，借用人未必皆負
    有給付貸款利息之義務，此觀民法第475條之1、第476條就
    消費借貸約定有利息或其他報償以及約定無報償之情形異其
    規範即明。本件甲○○雖主張兩造間就系爭借款有約定利息
    ，且利率超過週年利率6%等語，惟為丙○○所否認，復未據
    甲○○舉證以實其說，自難逕信為真。又按給付無確定期限
    者，債務人於債權人得請求給付時，經其催告而未為給付，
    自受催告時起，負遲延責任；其經債權人起訴而送達訴狀，
    或依督促程序送達支付命令，或為其他相類之行為者，與催
    告有同一之效力；應付利息之債務，其利率未經約定，亦無
    法律可據者，週年利率為5%，民法第229條第2項、第233條
    第1項前段、第203條分別定有明文。本件甲○○陳明兩造就
    系爭借款並未約定清償日期等語（見本院卷第38頁），是其
    請求丙○○返還系爭借款，自屬無確定期限之給付，依上開
    規定，其得請求丙○○給付自催告時起按法定利率計算之遲
    延利息。又甲○○並未舉證證明其於起訴前曾向丙○○為請
    求返還系爭借款之催告，亦未證明兩造間就遲延利息之利率
    另有約定，自應以本件民事起訴狀繕本之送達，方認為其對
    丙○○有明確之催告行為，且應以法定週年利率百分之5計
    算遲延利息，故甲○○請求丙○○給付自本件民事起訴狀繕
    本送達於丙○○之翌日即97年8月9日（送達證書附於本院卷
    第22頁）起至清償日止，按週年利率百分之5計算之利息，
    自屬有據；逾此金額之利息請求則非可採。
  3.按二人互負債務，而其給付種類相同，並均屆清償期者，各
    得以其債務，與他方之債務，互為抵銷。但依債之性質不能
    抵銷或依當事人之特約不得抵銷者，不在此限，民法第334
    條第1項定有明文。本件丙○○於本院審理時，抗辯甲○○
    因對丙○○侵權行為，經本院判決命甲○○應賠償伊6萬元
    及自95年6月3日起算之法定遲延利息，該筆損害賠償本金及
    法定遲延利息計算迄今（95年6月3日至99年2月9日）共計約
    11 萬7919元之事實，為甲○○所不否認，且有本院97年度
    上易字第218號判決附卷可稽（本院卷，43頁），是丙○○
    據此主張與甲○○本件請求之系爭借款抵銷，應為可採。經
    抵銷後，甲○○得請求丙○○給付之金額為48萬2081元（60
    萬元-11萬7919元＝48萬2081元）。
五、綜上所述，甲○○本於借款關係，請求60萬元及自83年7月
    18日起至清償之日按週年利率百分之五計算之利息，其中請
    求丙○○給付48萬2081元及自97年8月9日（即起訴狀繕本送
    達翌日）起至清償之日止，按週年利率百分之五計算之利息
    ，為有理由，應予准許。逾此金額之請求，為無理由，不應
    准許。原審判命丙○○給付60萬元及自97年8月9日起至清償
    之日止，按週年利率百分之五計算之利息，駁回甲○○其餘
    請求。兩造各就其敗訴部分上訴，指摘原判決不當，聲明廢
    棄改判。甲○○上訴為無理由，應駁回其上訴。丙○○就原
    判決命其給付超過48萬2081 元本息部分（即命丙○○給付
    11萬7919元部分），其上訴為有理由，應由本院將原判決此
    部分廢棄，改判如主文第2項所示，至於其餘部分，丙○○
    之上訴為無理由，應駁回其上訴。
六、據上論結，本件甲○○之上訴，為無理由，丙○○之上訴，
    一部為有理由，一部為無理由。依民事訴訟法第449條第1項
    、第450條、第79條，判決如主文。
中    華    民    國    99    年    2     月    26    日
                    民事第七庭
                        審判長法  官   鄭三源
                              法  官   邱  琦
                              法  官   呂太郎
正本係照原本作成。
不得上訴。
中    華    民    國    99    年    2     月    26    日
                              書記官   黃千鶴

司法院資訊處製作；財團法人民間司法改革基金會備份。
